臺灣臺中地方法院民事裁定　　　　　　 100年度家抗字第82號
抗　告　人　盧育靖
代　理　人　黃英傑律師
複　代理人　賴祺元
相　對　人　賴家蓁
上列抗告人因與相對人間聲請改定未成年人監護人等事件，對於
中華民國一百年八月十二日本院一００年度監字第二二二號裁定
提起抗告，本院裁定如下：
    主  文
抗告駁回。
抗告程序費用由抗告人負擔。
    理  由
一、本事件經本院審酌全案卷證，認原審裁定之結果，經核於法
    要無不合，應予維持，並引用原裁定記載之事實及理由。
二、抗告意旨除與原審陳述相同，並經原裁定理由詳予論述駁斥
    者，不再贅敘外，抗告意旨另略以：
  (一)定未成年子女權利義務行使負擔之事件，並不適用自認及擬
    制自認，原審以抗告人對兩造離婚後，未成年子女盧宥霖、
    盧玉唐即與相對人同住迄今，抗告人未曾給付扶養費等情不
    爭執，據此認相對人指訴抗告人未盡保護教養義務，應堪採
    認，顯已違反上開規定，自不應採為本案判斷之依據。
  (二)抗告人之所以對於盧宥霖、盧玉唐之日常生活及學習狀況不
    甚了解，乃因抗告人只能利用週末與子女互動，而相對人已
    近二個月未將子女帶往抗告人家，使抗告人無從知悉子女之
    近況，且抗告人亦幾乎未曾透露子女在校及生活狀況讓抗告
    人知道，故實不能苛責於抗告人。
  (三)相對人曾表示：「當時與案父離婚時，並未向案父要求案主
    們的扶養費用」、「都是由自己負擔案主們的學費、生活費
    、案父鮮少主動提供」，然抗告人曾表示：「案母經常要求
    案主們前來向自己要求生活費用，未來自己仍會協助負擔」
    、「自己也有協助負擔案主們的扶養費用，自己認為仍有盡
    到監護人的義務與責任」，可知抗告人非未曾給付扶養費用
    ，僅是未主動給付而已。
  (四)關於抗告人拒絕開門讓未成年子女盧宥霖、盧玉唐進入住處
    乙事，盧宥霖指證此一情形僅有一次，且抗告人僅係要求晚
    點再來，並非拒讓子女進入住處。
  (五)參酌：1.性別與人格發展：二位未成年子女均由男性，步入
    青春期之男性難免對於性別會有尷尬與衝突感，且對於性別
    特徵及情緒變化，種種心理或生理上之問題，均須有值得信
    任之男性長輩從旁予以協助與排解，反觀相對人之家庭由兩
    位女性長輩組成，問題發生時，不見得能分享切身經驗並提
    供妥善之幫助與回答；2.經濟能力與生活狀況：抗告人之月
    收入（新臺幣《下同》五萬元至八萬元），超過相對人之月
    收入（二萬五千元）甚多，相對人又曾表示未來只做早班之
    清潔工作或全職教育未成年子女，觀之九十八年度臺中市平
    均每人每月消費支出為一萬八千五百二十七元，相對人之薪
    資顯不足供應一家三口所需，又相對人寄居其堂姊妹處，若
    使其單獨擔任二名子女之親權人，隨時有可能令子女暴露於
    經濟困境之下，未來，升學方面也能可能有經濟壓力（國立
    大學每學期學雜費二萬至三萬餘元，私立大學每學期學雜費
    四萬餘元至五萬餘元，除非如相對人所述讓子女就讀軍校，
    但也限制子女之自由發展），即便娘家可以提供金援，但供
    應至何時、何種程度均是未定之天，反觀抗告人已有穩固、
    獨立之經濟實力；3.父母保護教養子女之意願與態度：抗告
    人曾於調查訪視過程中，多次表示保護教養子女之意願，只
    係未能就近照顧子女，又依上述抗告人有足夠之條件將其意
    願付諸實行等情，認由抗告人擔任未成年子女盧宥霖、盧玉
    唐之親權人，實係為未成年子女之最大利益。
  (六)綜上，原審裁定顯有不當之處，爰依法提出抗告，求予廢棄
    原裁定云云。
三、相對人除援引於原審所為之主張外，並補稱：之前兩造約定
    週六、週日子女回抗告人住處，倘抗告人欲瞭解或與子女互
    動，應有足夠之時間，不能以相對人未告知而不知道為理由
    。相對人多次向抗告人要求生活費未果，相對人表示既然不
    給生活費，應將監護權予相對人，抗告人卻回答兩者都不可
    能給相對人。未成年子女盧宥霖即將進入青春期，此時應與
    之溝通，而非以權威之方式對待子女，男孩生理上之問題，
    相對人之兄長可以協助，子女並非無諮詢之對象。以相對人
    現在之收入，相對人和子女過得還不錯，倘抗告人給予生活
    費，生活可以更加充裕；相對人並未規定子女以後要唸軍校
    ，係抗告人教子女玩線上槍戰遊戲，子女很愛玩，相對人方
    問子女以後是否要唸軍校。去年子女跟抗告人同住時，有天
    下大雨，盧宥霖打電話予相對人，說抗告人趕他出去，要相
    對人去接他，經相對人去電詢問抗告人，抗告人表示小孩是
    他的，要怎樣是他的自由，足見抗告人並無帶小孩之意願。
    另兩造離婚前，抗告人有下述之行為：經常在子女面前對相
    對人施暴，於九十八年時，甚致相對人額頭流血、曾和女朋
    友及子女至墾丁遊玩，四人同睡一房，子女回來跟相對人說
    這樣很奇怪、於子女週六回去時不在家，子女僅能以餅乾、
    麵包充飢、帶子女至喝酒、抽煙之友人聚會，回來還酒駕，
    故抗告人實不宜擔任子女之親權人等語，資為抗辯。
四、經查：
  (一)兩造離婚後，就未成年子女盧宥霖、盧玉唐權利義務之行使
    或負擔之歸屬，既經兩造協議由兩造共同任之，則相對人聲
    請改定由其任之，依民法第一千零五十五條第三項規定，本
    件法院所須審酌者，乃抗告人是否有未盡保護教養之義務或
    不利於未成年子女盧宥霖、盧玉唐之情事。
  (二)抗告人主張：原審裁定以抗告人不為爭執而逕認抗告人未盡
    保護教養之義務，顯已違民事訴訟法第五百七十四條第三項
    之規定云云，惟上開條文之立法目的，係為避免法院為當事
    人之處分權所拘束，致有害子女之最佳利益而設，是以，法
    院仍得依證據判斷事實真偽。
  (三)觀諸抗告人於原審即自陳：「（法官問：未成年子女實際上
    與何人同住？）小孩與聲請人（即本件相對人）同住。從離
    婚以後小孩就與聲請人同住到現在」、「…離婚之後，我都
    沒有給付小孩扶養費」等語（原審一百年七月二十八日、一
    百年八月三日訊問筆錄參照），於本件審理時，抗告人對於
    兩造離婚後，未成年子女與相對人同住及其未負擔扶養費用
    等情亦不爭執，僅辯稱係未主動給付，則抗告人有給付子女
    之扶養費用之主張，自難逕採。
  (四)復參酌證人即兩造子女盧宥霖於原審陳述：「（現在就讀幾
    年級？與何人同住？）我現在就讀忠孝國小，暑假後升小學
    四年級。我現在與媽媽（即相對人）同住，爸爸（即抗告人
    ）都沒有來看我。媽媽偶爾帶我回去看爸爸。（是否曾經到
    父親家樓下，母親按門鈴請父親開門，但父親不開門讓你們
    進去，你們在樓下等很久，父親沒有開門，你們就回母親家
    ？）是。這情形有一次。媽媽有叫我打電話給爸爸說我們在
    樓下，爸爸說晚上再回來，叫我們先回去。正確時間我忘記
    了。（希望由父母共同監護或由母親單獨監護或由父親單獨
    監護？）我選擇媽媽當監護人。（為何不希望父親當你的監
    護人？）因為爸爸會把我一個人丟在家裡，我不希望這種情
    形繼續發生。媽媽帶我去爸爸家，爸爸都會去工作，祖父、
    祖母也都出去，弟弟也與祖父、祖母一起出去。我不知道祖
    父、祖母為什麼不帶我出去，這種情形偶爾會發生。我回爸
    爸家時，大部分的時候都是祖父、祖母在家陪我」等語（原
    審一百年八月三日訊問筆錄參照）及附於原審卷內之訪視報
    告所示，可知縱如抗告人所辯，其未為子女開門，要求已在
    抗告人住處樓下之子女晚點再來之情僅有一次，惟抗告人並
    未主動探視子女，且於未成年子女至抗告人住處時，抗告人
    經常未能陪伴子女，致子女感到孤單、遭受冷落，亦造成抗
    告人對子女生活狀況之不瞭解。
  (五)抗告人主張：相對人已近二個月未將子女帶往抗告人家，且
    未透露子女在校及生活狀況予抗告人，故抗告人對子女生活
    狀況不瞭解，不能苛責於抗告人云云，惟父母縱已仳離，繼
    續與其子女保持聯繫，瞭解子女之生活狀況，更是父母對於
    未成年子女保護教養關心之表現，抗告人將其對子女生活狀
    況之不瞭解，諉為相對人未告知之主張，自難採憑。
  (六)至於抗告人主張：其與子女同為男性、經濟能力較相對人佳
    及有意願保護教養子女，由其擔任子女之親權人較為適宜云
    云，惟相對人之家族亦有男性得以協助，業據相對人陳明；
    且母親之角色有其獨特之女性人格特質，較能瞭解小孩生活
    上之需要，另對於親子關係方面，母親亦往往較父親更能促
    進親子間之互動溝通，而觀諸上開盧宥霖之證述，及參酌未
    成年子女盧宥霖、盧玉唐於前揭訪視報告所陳其等與抗告人
    之互動狀況所示，由抗告人擔任子女親權人，是否較能協助
    步入青春期之子女，尚難遽認。另相對人之經濟狀態、工作
    能力，是否足堪供應子女生活、成長所需，姑且不論，惟親
    權與扶養為不同之範圍，父母離婚後，一方任親權人時，他
    方對於未成年子女所應負之扶養義務，並不受影響，是以縱
    相對人之經濟狀態、工作能力，尚無法單獨負擔子女生活、
    成長所需，但仍可由抗告人負擔子女之扶養費，以補相對人
    之不足。再者，本件改定未成年監護人事件，係依子女之最
    佳利益，審酌一切情狀而為決定，相對人擔任子女親權人之
    意願亦甚為強烈，並有意為子女全然付出。是以，抗告人此
    部分之主張，均未能執以認定抗告人較相對人適宜擔任子女
    之親權人。
五、綜上所述，雙方離婚後，雖約定盧宥霖、盧玉唐之權利義務
    行使及負擔由兩造共同任之，但子女盧宥霖、盧玉唐均與相
    對人同住，並由相對人照顧及負擔扶養費用，渠等與相對人
    間親子關係依附深，相對人對子女之生活狀況亦甚為瞭解；
    另未成年子女盧宥霖、盧玉唐分別已滿九歲、六歲，智識均
    已有一定之成熟度，其等表達希望未來與相對人同住、由相
    對人擔任親權人之意願，自應予以尊重；此外，盧宥霖、盧
    玉唐於訪視中亦表達未來與兄（弟）共同生活之意願，為避
    免自幼共同生活之盧宥霖、盧玉唐在不同環境下生活，產生
    分離焦慮，並造成日後彼此感情疏離，認盧宥霖、盧玉唐能
    在手足不分離之環境下，共同生活、成長，應較為有利；本
    院復查無任何相對人不當教養或疏於教養子女之情事。是以
    ，原審認抗告人未盡保護教養之義務或對未成年子女有不利
    之情事，為成年子女盧宥霖、盧玉唐之最佳利益，裁定對於
    未成年子女盧宥霖、盧玉唐權利義務之行使或負擔，改定由
    相對人任之，為有理由。抗告人指摘原裁定不當，為無理由
    ，應予駁回。
六、據上論結，本件抗告為無理由，依非訟事件法第二十一條第
    二項、第四十六條、民事訴訟法第四百九十五條之一第一項
    、第四百四十九條第一項、第九十五條、第七十八條
中    華    民    國   100    年    11    月    22    日
                   家事法庭     審判長法官  王靜秋
                                      法官  涂秀玲
                                      法官  林純如
以上為正本係照原本作成。
如提起再抗告者，應於裁定送達後十日內依非訟事件法第四十五
條第三項「僅得以適用法規顯有錯誤為理由」之規定，向本院提
出再抗告狀（須按他造人數附具繕本），且須敘明理由。
中    華    民    國   100    年    11    月    22    日
                                    書記官  王麗麗